【裁判字號】    98,訴,421
【裁判日期】    990211
【裁判案由】    營業稅
【裁判全文】
臺中高等行政法院判決
                                      98年度訴字第421號
                                      99年2月4日辯論終結
原      告  甲○○
輔  佐  人  乙○○
被      告  財政部臺灣省中區國稅局
代  表  人  丙○○
訴訟代理人  丁○○
上列當事人間因營業稅事件，原告不服財政部中華民國98年9月8
日台財訴字第09800279340號（案號：第00000000號）訴願決定
，提起行政訴訟。本院判決如下︰
    主  文
原告之訴駁回。
訴訟費用由原告負擔。
    事實及理由
一、被告代表人於訴訟進行中變更為丙○○君，聲明承受訴訟，
    核無不合，應予准許。
二、事實概要：緣原告未依規定申請營業登記，於90年間銷售房
    屋予楊皓然（按乙○○之子）及林癸君2人（復查決定書及
    訴願決定書均誤載為楊浩然及林葵君），銷售額合計新臺幣
    （下同）3,417,848元，經雲林縣稅務局（原雲林縣稅捐稽
    徵處）查獲，移由被告審理違章成立，核定補徵營業稅額17
    0,892元，並按所漏稅額170,892元處2倍之罰鍰計341,700元
    （計至百元止）。原告不服，申請復查，未獲變更，向財政
    部提起訴願，遭駁回，遂提起本件行政訴訟。
三、本件原告主張：原告於89年間即與林癸君及楊皓然謀合購買
    土地，經楊皓然於89年2月24日以現金或金融卡提款交付原
    告土地訂金，向原地主沈有財及沈娟如合購斗六市○○○段
    998之1地號土地六分之一，有銀行存摺及土地合購協議書可
    證，其餘價款約定以買方名義向金融機構貸款支付，顯然無
    買賣出售房屋行為。於89年至90年間上開土地與國建設有
    限公司（以下簡稱國公司）合建分屋與地主等6戶中即有
    林癸君及楊皓然二戶之建築執照、使用執照申請書及國公
    司代付原告、簡明欽、林癸君及楊皓然等6戶房屋興建工程
    材料款明細表及玉山商業銀行支票存根影本可稽，均堪採信
    ，林癸君及楊皓然二人與原告合購土地為真實，亦有臺中高
    等行政法院93年度訴字第678號判決理由第二項可證。次查
    ，於90年間興建房屋時，為林癸君及楊皓然自地委託建築，
    並依法取具進項憑證發票金額5,078,339元，稅額241,826元
    ，其發票皆以土地委建人名義開立，且已向雲林縣稅捐稽徵
    處申請專案設籍課稅在案，本件實乃地主自地自建等情。並
    聲明求為判決撤銷訴願決定及原處分。
四、被告則以：本件原告未依規定申請營業登記，於89年至90年
    間與簡明欽及國公司於雲林縣斗六市○○段大潭小段998
    之1地號土地合建分屋，將分得4戶中之2戶房地銷售與林癸
    君及楊皓然2人，經雲林縣稅務局查獲，通報被告審理結果
    ，依據其面積並參考雲林縣房屋售價情形，核定銷售額計
    3,417,84 8元（156.1平方公尺×0.302 5×每坪38,000元×
    2戶÷【1＋5﹪】），並移由被告所屬雲林縣分局補徵營業
    稅額170,892元。原告雖訴稱其與楊皓然、林癸君合購土地
    委託國公司建築，未將房屋售予楊皓然、林癸君2人，且
    興建房屋時發票皆以土地委建人名義開立，並向雲林縣稅務
    局申請專案扣抵並經同意在案云云。然查，原告未依規定申
    請營業登記，於89年至90年間與簡明欽及國公司於雲林縣
    斗六市○○段大潭小段998之1地號土地合建分屋（國公司
    分得8戶、地主簡明欽及原告各分得2戶及4戶），原告將分
    得4戶中之2戶房地銷售與林癸君及楊皓然2人之事實已如前
    述，且依據本院93年度訴字第678號判決理由三(四)載明「其
    餘6戶之起造人則為地主及其受讓人」，亦證明原告出售4戶
    中之2戶房地予林癸君及楊皓然2人。至原告主張向雲林縣稅
    務局申請專案扣抵並經同意在案乙節，查原告於91年成立建
    民企業社，並以該社名義於91年6月10日主張於90年度興建
    房屋為自地自建，其發票買受人皆以原告本人、楊皓然及林
    癸君名義開立，並申請專案扣抵，該案雖經雲林縣稅務局（
    前雲林稅捐稽徵處）同意所請，惟該處之函文載明嗣後如發
    現有不實或不法情事仍應依法處罰；又本件非自地自建且國
    公司未依規定開立統一發票漏報銷售額案經行政訴訟後，
    業已確定，則原告違法不實申報，亦無信賴保護原則之適用
    。原告於前揭期間銷售房屋銷售額合計3,417,848元，未依
    規定開立統一發票，且於申報銷售額與稅額時漏報，違章事
    證明確已如前述，被告按所漏稅額170, 892元處2倍罰鍰
    341,700元，並無違誤，原告所訴主張，核不足採等語，資
    為抗辯。並聲明求為判決駁回原告之訴。
五、兩造之爭點為原告有無於89年至90年間與簡明欽及國公司
    於雲林縣斗六市○○段大潭小段998之1地號土地合建分屋，
    將分得4戶中之2戶房地銷售與林癸君及楊皓然2人之情事？
    經查：
  (一)補徵營業稅部分：
    1.按「將貨物之所有權移轉與他人，以取得代價者，為銷售
      貨物。」、「營業人之總機構及其他固定營業場所，應於
      開始營業前，分別向主管稽徵機關申請營業登記。」及「
      營業人有左列情形之一者，主管稽徵機關得依照查得之資
      料，核定其銷售額及應納稅額並補徵之‧‧‧三未辦妥營
      業登記，即行開始營業‧‧‧而未依規定申報銷售額者。
      」分別為行為時營業稅法第3條第1項、第28條前段及第43
      條第1項第3款所明定。次按「主旨：建屋出售核屬營業稅
      法規定應課徵營業稅之範圍，自本函發布日起，經建築主
      管機關核發建造執照者，除土地所有權人以持有一年以上
      之自用住宅用地，拆除改建房屋出售者外，均應依法辦理
      營業登記，課徵營業稅及營利事業所得稅。‧‧‧。」及
      「‧‧‧四建方或地主如將其應分得之房地銷售與第三人
      ，係另一契約行為，其屬應辦理營業登記者，應就其出售
      所分得之房地部分，依相關規定開立憑證與買受人，不得
      以尚未換入土地或房屋而拒絕或延遲開立憑證。」分別經
      財政部81年1月31日台財稅第000000000號及84年5月24日
      台財稅第841624289號函釋在案。
    2.本件原告未依規定申請營業登記，於89年至90年間與簡明
      欽及國公司於雲林縣斗六市○○段大潭小段998之1地號
      土地合建分屋，將分得4戶中之2戶房地銷售與林癸君及楊
      皓然2人，經雲林縣稅務局查獲，通報被告審理結果，依
      據其面積並參考雲林縣房屋售價情形，核定銷售額計3,41
      7,848元（156.1平方公尺×0.3025×每坪38,000元×2戶
      ÷【1＋5﹪】），補徵營業稅額170,892元等情，分別有
      原告與林癸君及楊皓然2人間之土地買賣契約書（原處分
      卷第36、37頁）、土地卡（原處分卷第11至15頁）、本院
      93年度訴字第678號判決書附卷（本院卷第11至18頁）可
      稽，堪信為真實。
    3.原告雖主張90年興建房屋時為自地自建，且依法取得憑證
      ，申請專案扣抵乙案並經雲林縣稅務局同意在案，另國
      公司已依法課徵營業稅，同一案件不應重複課稅云云。經
      查原告雖提與林癸君及楊皓然等人合購土地合約書及付款
      資料等主張係自地自建。惟依雲林縣斗六地政事務所提供
      之土地買賣所有權移轉契約書（見原處分卷第70頁）所載
      ，系爭雲林縣斗六市○○段大潭小段998之1地號土地，係
      原告於89年4月19日向沈有財及沈娟如購得，權利範圍3分
      之2。嗣於89年至90年間與另一土地共有人簡明欽（應有
      部分3分之1）共同與國公司合建分屋，由原告分得4戶3
      層樓建物，有土地買賣所有權移轉契約書及本院93年度訴
      字第678號判決書可稽。原告並將分得之房地2戶分別於90
      年1月24日及3月1日與林癸君及楊皓然簽訂買賣合約書，
      並於90年9月11日過戶與該2人，有不動產土地買賣合約書
      及土地卡附原處分卷可稽（見原處分卷第36、37、29、30
      頁）。原告雖提楊皓然於89年4月1日向其購買該筆土地6
      分之1權利之協議書（見原處分卷第81頁），惟查楊皓然
      給付資金卻始於89年2月24日（見原處分卷第79頁存摺提
      款），不僅時間矛盾（協議書上載「立約日已交付定金新
      臺幣172萬元…第2次付款於…」），且給付之資金均為現
      金或金融卡提款方式分成12次付款，流程不明，該存摺復
      為乙○○所有，尚難以證明楊皓然確有付款予原告。又原
      告與國公司合建分屋案業經本院93年度訴字第678號判
      決確定在案（其論述詳如下述），原告主張自地自建云云
      ，尚難置信。原告於本件言詞辯論期日雖又提出甲○○及
      簡明欽2人與陳有安間不動產買賣契約及承攬工程契約書
      並支票影本（見本院卷第86至96頁）主張確係自地自建云
      云，惟查本院93年度訴字第678號判決中已予論述明白略
      謂：「…如前所述，原告並未提出支付地主土地價金之資
      金流程，其所提出之「代付簡明欽等6戶房屋興建工程款
      及材料款明細表」、支付上開款項支票存根聯、原告公司
      及陳有安領用支票紀錄等，顯示地主之6戶房屋興建之工
      程款及材料款均由原告以自己公司或陳有安（原告『公司
      股東』）之支票支付，其支付之對象為各建材商及工程行
      ，並無支付金瑞祥公司款項之紀錄。」「…且依前開不動
      產買賣合約書約定，既以工程款抵銷買賣土地價金，房屋
      興建未完成，工程款未付清，地主不將土地移轉登記予原
      告亦與一般商業交易習慣無違，益證原告非僅買賣土地而
      已，其與地主間實質上有合建契約存在。(四)查上開不動產
      買賣合約書雖載明陳有安以每坪11萬元向地主買受坐落雲
      林縣斗六市○○段大潭小段998之1號內土地約200坪，如
      該契約附圖（建物平面圖）編號A1～A7建物所占之土地，
      買賣價金除定金200萬元外，其餘部分以買方承攬賣方建
      築房屋之工程款扣除，買賣標的物於一樓地板完成辦理分
      割移轉予買主取得；另承攬合約書則載明地主委託陳有安
      承攬同上附圖內B1～B7號三層樓建物7棟，其工程款每建
      坪32,00 0元，於房屋移交地主取得時結算抵銷陳有安向
      地主購買土地之價款。嗣於89年12月19日契約雙方再協議
      訂明：陳有安增加買受同附圖編號B7之土地。次查原處分
      卷附使用執照申請書載明以原告為起造人者有編號A1～A7
      及B7共8戶，其餘6 戶之起造人則為地主及其受讓人，參
      以前揭原告支付地主6戶工程款及材料款等事實，足認原
      告以買賣8戶土地之價金與其為地主興建6戶房屋連工包料
      之承攬報酬抵銷，雖原告與地主分別訂立不動產買賣合約
      書、承攬工程契約書，然該2契約既分別載有上開價金與
      報酬抵銷之記載，且所建房屋外觀及規劃均屬一致，同時
      申請建築執照同時施工，則實質上與一般社會上合建契約
      ，由地主提供土地，建商負責興建，由地主及建商依比例
      分配房屋土地，或由建商以承攬報酬交換取得分得建物土
      地所有權之情形並無不同，是被告認定本件實質上係合建
      契約，應依法課徵營業稅，於法並無不合。」（見本院卷
      第12、13頁），足見原告該主張亦非可採。
    4.原告主張國公司乙案已依法課徵營業稅，同一案件不應
      重複課稅云云，無非引據本院93年度訴字第678號判決理
      由略謂：「…依據臺中高等行政法院93年度4月15日訴字
      第00678號判決文第10頁理由二詳證甚為明確。五、次查
      於90年度興建房屋時，為楊皓然、林癸君自地委託建築，
      並依法拿取進項憑證發票金額ＮＴ＄5,078,339元，稅額
      ＮＴ＄241,826元，其發票皆以土地委建人名義開立，且
      已向雲林縣稅捐稽徵處申請專案設籍課稅在案。」（見本
      院卷第6頁起訴狀事實及理由欄四、五段），並據提出原
      告以陳宜容、林癸君、楊皓然3人所成立之建民企業社，
      於辦理營業登記前以該3人名義取得之二聯式進項憑證發
      票63張，申經當時之雲林縣稅捐稽徵處准予扣抵函（見本
      院卷第19頁該函）為證，惟依原告該項主張，係其3人以
      建民企業社直接發包委託建築，與原告於本件起訴狀事實
      及理由第1段所主張「事實緣原告於89年間即與楊皓然、
      林癸君2人謀合土地，再於90年間與國建設合建分屋…
      」已有不合。原告雖引據本院93年度訴字第678號判決理
      二所述，但查本院上開判決理由二係謂：「二、本件原告
      （指該案原告國建設有限公司）於89年至90年間『與地
      主甲○○及簡明欽2人』於雲林縣斗六市○○段大潭小段
      998 之1地號等土地合建分屋，銷售額計18,288,781元（
      不含稅），未依規定開立統一發票，且於申報當期銷售額
      、應納或溢付營業稅額時漏報，案經雲林縣稅捐處查獲等
      情，有不動產買賣合約書、承攬工程契約書、使用執照申
      請書、土地卡、原告提出之說明書、代付簡明欽等6戶房
      屋興建工程款、材料款明細表及玉山商業銀行支票存根影
      本等附原處分卷可稽，均堪信為真實。」（見本院卷第15
      、16 頁）係謂「與地主甲○○及簡明欽2人」並非謂與地
      主本件原告3人，且該案判決理由更論析：「次查原處分
      卷附使用執照申請書載明以原告為起造人者有編號A1～A7
      及B7 共8戶，其餘6戶之起造人則為地主及其受讓人，參
      以前揭原告支付地主6戶工程款及材料款等事實，足認原
      告以買賣8戶土地之價金與其為地主興建6戶房屋連工包料
      之承攬報酬抵銷，雖原告與地主分別訂立不動產買賣合約
      書、承攬工程契約書，然『該2契約』既分別載有上開價
      金與報酬抵銷之記載，且所建房屋外觀及規劃均屬一致，
      同時申請建築執照同時施工，則實質上與一般社會上合建
      契約，由地主提供土地，建商負責興建，由地主及建商依
      比例分配房屋土地，或由建商以承攬報酬交換取得分得建
      物土地所有權之情形並無不同，是被告認定本件實質上係
      合建契約，應依法課徵營業稅，於法並無不合。」（見本
      院卷第17頁），益見係謂「與地主甲○○及簡明欽2人」
      合建分屋，並非謂與地主本件原告3人合建分屋，而本院
      93年度訴字第678號一案係審究國建設有限公司合建分
      屋銷售之營業稅（見本院卷第11頁事實概要欄），與本件
      被告係課原告銷售屋予楊皓然及林癸君2人之營業稅不同
      ，要無重複之可言（況該處之函文載明嗣後如發現有不實
      或不法情事仍應依法處罰），又本件非自地自建且國公
      司未依規定開立統一發票及漏報銷售額之營業稅，換言之
      ，國公司課徵營業稅乙案係因該公司與地主合建分屋，
      未依規定開立統一發票及漏報銷售額之營業稅，而本案係
      因原告將其分得之房地2戶轉讓與楊皓然及林癸君，經雲
      林縣稅務局核定銷售額，並據以補徵營業稅，依首揭函釋
      意旨，原告將其應分得之房地銷售予第三人，係屬另一契
      約行為，其應依規定申請營業登記並開立憑證，兩者並非
      同一，實無重複課稅之情事。本件既經查明係原告與國
      公司合建分屋，並將分得之房屋轉讓予楊皓然及林癸君，
      是原處分依據首揭法令規定核定銷售額合計3,417, 848元
      ，並補徵營業稅額170,892元，自無不合。
  (二)罰鍰部分：
    1.按「納稅義務人，有左列情形之一者，除追繳稅款外，按
      所漏稅額處1倍至10倍罰鍰，並得停止其營業：一未依規
      定申請營業登記而營業者。」為行為時營業稅法第51條第
      1 款所明定。
    2.本件原告未依規定申請營業登記，其與簡明欽及國公司
      合建分屋，將分得之房地銷售予楊皓然及林癸君，銷售額
      計3,417,848元，未依規定開立統一發票，且於申報銷售
      額與稅額時漏報營業稅170,892元，違章事證明確，已如
      前述，原處分按所漏稅額170,892元處2倍之罰鍰計341,
      700元（計至百元止），核亦無違誤。
  (三)從而，原處分以原告未辦理營業登記與簡明欽及國公司合
    建分屋，並將其應分得之房地銷售與第三人楊皓然及林癸君
    ，銷售額計3,417,848元，因據以核定補徵營業稅額170,892
    元，並按所漏稅額170,892元處2倍之罰鍰計341,700元，核
    無違誤，訴願決定予以維持，亦無不合。原告訴請撤銷，核
    無理由，應予駁回。
六、據上論結，本件原告之訴為無理由，依行政訴訟法第195條
    第1項後段、第98條第1項前段，判決如主文。
中    華    民    國    99    年    2    月    11    日
                臺中高等行政法院第三庭
                                審判長法  官 王 茂 修
                                      法  官 莊 金 昌
                                      法  官 林 金 本
以上正本證明與原本無異。
如不服本判決，應於判決送達後20日內向本院提出上訴書狀，其
未表明上訴理由者，應於提起上訴後20日內向本院提出上訴理由
書（須依對造人數附具繕本）；如於本判決宣示或公告後送達前
提起上訴者，應於判決送達後20日內補提上訴理由書（須附繕本
）。未表明上訴理由者，逕以裁定駁回。
中    華    民    國    99    年     2    月   11     日
                                      書記官 陳 滿 麗


司法院資訊處製作；財團法人民間司法改革基金會備份。
